臺灣板橋地方法院刑事判決　　　　　　　　　　　　　　九十一年度自字第三號
　　自　訴　人　甲○○○○○○.
　　自訴代理人　乙○○
　　被　　　告　丙○○
右列被告因侵占案件，經自訴人提起自訴，本院判決如左：
    主  文
丙○○無罪。
    事  實
一、自訴意旨以：自訴人甲○○○○○○○○○IH HANDAYANI LESTARI於民國八十九年三月一日
    來台，受雇於被告丙○○擔任家庭監護工，被告每月自自訴人薪資保管而持有儲
    蓄扣繳稅額新臺幣（下同）三千元，而自訴人之監護對象（即被告之父）於到職
    後約三個月往生，依據外國人聘雇許可及管理辦法第二十八條及解釋令，被告已
    喪失雇用自訴人之資格，依法應予轉由其他雇主接續聘雇，惟被告卻繼續違法留
    用自訴人為駕駛，自訴人因而於九十年三月六日前往天主教希望職工中心檢舉及
    尋求庇護，經該中心向行政院勞工委員會（以下簡稱「勞委會」）檢舉及庇護。
    勞委會於九十年八月二十一日裁定准予自訴人轉由其他雇主接續聘雇。自訴人嗣
    委託自訴代理人乙○○向被告取回其所有之證件財物，代理人雖多次聯繫被告，
    但被告及其夫均以極為兇暴之口吻，藉口自訴人係逃逸外勞，應賠償被告損失云
    云，而顯有侵占自訴人儲蓄扣繳稅額之意圖，經乙○○以代理人身分向勞委會提
    出申訴，勞委會於九十年十二月十八日函知被告涉及侵占罪刑責，再經乙○○與
    被告之仲介葉玲芬協調，始允諾於九十年十二月三十一日上午十一時，在臺北縣
    警察局新莊分局返還自訴人之護照、金錢、行李，並通知蘇玫玲到場接收，屆時
    葉玲芬卻提出被告出具之「雇主丙○○代交於女佣總費用明細」，載列被告應付
    款為五萬三千四百二十元，扣除之項目中有就業安定費七千二百元、健保費九千
    零十二元、健康檢查費四千元、保證金三萬一千六百八十元、行李及護照保管費
    七千元與機票、招募費用二萬元，並告知自訴人尚欠被告二萬八千四百七十二元
    ，惟前開費用均與自訴人無關，又被告依約定自每月應付予自訴人之薪資中扣除
    三千元代為儲蓄，一年僱傭期間共計三萬六千元，而自訴人每月領薪資於薪資單
    上簽字時，縱使自訴人與被告間省略往返交付金錢之行為，而依據雙方之意表示
    ，事實上仍然金錢之交付行為，亦即為被告對自訴人之財物處於「持有狀態」，
    即當自訴人簽字領薪時，雙方已為簽領及支付全部薪資之行為，而被告自此即實
    際持有自訴人之財物，如今被告以自訴人逃逸為由，再以雇主依法有繳納義務之
    費用，自行製造損失之藉口，而不法侵占自訴人前開就業安定費、儲蓄金等款項
    ，顯有意圖為自已不法之所有，易其所持有自訴人之財物為其所有。又自訴人與
    被告間約定由被告代為儲蓄，被告依法應以自訴人之名義，在金融機構開立帳戶
    儲存生息，如被告履行此項任務，自訴人自無可能喪失其儲蓄金及利息，但被告
    為違背任務之行為，導致自訴人本金被侵占，利息亦遭受損失，顯已觸犯刑法第
    三百四十二之規定，因認被告涉有刑法第三百三十五條第一項侵占罪及第三百四
    十二條第一項之背信罪嫌云云。
二、按犯罪事實，應依證據認定之，無證據不得推定其犯罪事實。又不能證明被告犯
    罪者，應諭知無罪之判決，刑事訴訟法第一百五十四條、第三百零一條第一項分
    別定有明文。又按事實之認定，應憑證據，如未能發現相當證據，或證據不足以
    證明，自不能以推測或擬制之方法，以為裁判基礎；又認定不利於被告之事實，
    須依積極證據，苟積極證據不足為不利於被告事實之認定時，即應為有利於被告
    之認定，更不必有何有利之證據，最高法院四十年台上字第八六號、三十年上字
    第八一六號著有判例可稽。另按刑法第三百三十五條之侵占罪，以意圖為自己或
    第三人不法之所有，而侵占自己持有他人之物者為構成要件。而刑法第三百四十
    二條第一項之背信罪，以有取得不法利益或損害本人利益之意圖為必要，若無意
    圖，即屬缺乏意思條件，縱有違背任務之行為並致生損害於本人之財產或其他利
    益，亦難律以本條項之罪。
三、本件自訴人認被告涉有侵占及背信之犯行，無非以被告違法在看護對象死亡後，
    仍留用自訴人擔任駕駛，且未依九十年十一月七日修正公布前之外國人聘僱許可
    及管理辦法第三十條規定及契約之約定，以自訴人之名義在金融機構開立帳戶，
    將工資中一定比例之數額儲存生息，除造成利息之損失外，且於結算應付薪資時
    ，將其應負擔之就業安定費七千二百元、健保費九千零十二元、健康檢查費四千
    元、保證金三萬一千六百八十元、行李及護照保管費七千元與機票、招募費用二
    萬元等費用予扣除等情，並提出轉介個案傳真一紙、勞委會職業訓練局函影本二
    紙、勞委會函件影本二紙、外籍勞工由其他雇主接續聘僱證明書影本一紙、薪資
    明細表影本一紙附卷可稽為其論據。訊據被告丙○○固坦承其並未在銀行以自訴
    人之名義開設帳戶，將每月薪資中之三千元存入不諱，惟堅決否認有何侵占及背
    信之犯行，辯稱：伊與自訴人簽訂之勞動契約第七條第六款約定，自訴人看護之
    對象死亡後，自訴人仍可繼續受僱工作至期間屆滿，惟自訴人於期滿前即逃走。
    伊於每月給付薪資時，均有出具明細表，載列薪資及扣除之細目，並依約定於每
    月薪資中留存三千元，待日後用以繳納自訴人離境時應納之稅額，然自訴人逃走
    時，依約定前開留存金額可作為賠償伊之損失等語。經查：
  (一)自訴人自訴被告涉有侵占及背信之犯行，是以本件應審究者在於被告有無意圖為
    自己或第三人不法之所有，而侵占自己持有他人之物，抑且有無取得不法利益或
    損害本人利益之意圖，及違背任務之行為並致生損害於本人之財產或其他利益等
    情事，至於被告於其父於八十九年七月三日死亡後，未依當時之外國人聘僱許可
    及管理辦法第二十八條第一項第一款規定，為自訴人辦理由其他雇主接續聘事宜
    ，逕行留用迄至自訴人逃逸時止乙節，固有行政院院臺訴字第０九一００八０三
    九一號決定書影本一件附卷可稽，然此與被告涉是否觸犯侵占及背信罪嫌無涉。
    又被告雖自承其於協調過程中出具之薪資明細表中，載列就業安定費七千二百元
    、健保費九千零十二元、健康檢查費四千元、保證金三萬一千六百八十元、行李
    及護照保管費七千元與機票、招募費用二萬元等不諱，而此項目之費用，是否須
    由自訴人或被告負擔？須參酌契約之約定及相關法令之規定而判斷之，惟前開費
    用均非被告持有自訴人之財產，被告將之由薪資中扣除是否有理由？純為民事糾
    葛，與其是否侵占自訴人之物無涉，自無法繩以侵占之罪。
  (二)再者，自訴人自八十九年三月間受僱於被告後，迄於九十年三月一日離開被告住
    處時，被告於每月給付薪資時，均保留三千元，共計三萬六千元乙節，業經被告
    自承在卷，惟按九十年十一月七日修正前之外國人聘僱許可及管理辦法第三十條
    規定：「雇主得與外國人訂立契約，以外國人名義在金融機構開立帳戶，將工資
    百分之二十以下數額存儲生息，俟其離境時領回。」，此一規定並非強制規定，
    委由本國雇主與外國人以契約訂立之，旨在鼓勵外國人儲蓄，使其因有存款激勵
    而安心，努力工作，嗣考量為維護外國人權益，避免雇主及外國人視儲蓄金制度
    為強制規定，或有雇主將其當成防患外國人逃逸之強制手段，致造成勞、雇雙方
    之爭議，因此，九十年十一月七日公布廢止前開規定，除有修正前後之外國人聘
    僱許可及管理辦法之規定附卷可參外，並經證人即臺北縣政府勞工局職員黃少平
    證述明確，是以上揭修正前之管理辦法第三十條並未強制本國雇主須以外國人之
    名義在金融機構開立帳戶並儲存部分薪資，是否有此履踐之必要，端視兩造之約
    定而定。被告所提出之「WORK CONDITION DAN WISK 」載明「僱主每月自薪資中
    扣NT3,000 ，做為回國納稅金．．．．」，自訴人雖曾否認其簽署該文件，然未
    對於被告按月保留薪資中之三千元未給付自訴人則無二致，被告既於每月自薪資
    中扣除三千元，餘額始給付予自訴人，則自訴人對於其未支領之三萬六千元，固
    有請求被告給付之債法上的請求權，惟該款項未曾由被告給付予自訴人，非屬自
    訴人之財產，自非自訴人交由被告保管持有，質言之，此三萬六千元在自訴人與
    被告間並未特定為依僱傭契約關係而交付之「薪資」，遑論持有關係或所有權未
    曾異動，被告每月保留三千元之薪資未付，姑且不論其有無法令或契約上之依據
    ，然此與侵占之犯行無涉，自難律以侵占之罪責。
  (三)另被告未依九十年十一月七日修正前之外國人聘僱許可及管理辦法第三十條規定
    ，以自訴人名義在金融機構開立帳戶，將每月報酬中保留之三千元存儲生息，已
    如前述，自訴人指訴被告未依約在金融機構開設帳戶，造成自訴人之利息損失云
    云，被告則否認有此開設帳戶之約定。而被告所提出卷附之勞動契約，雖經自訴
    人陳稱未經其簽署，惟自訴人亦未舉證證明兩造間有此約定，且觀諸上揭勞動契
    約之約定，亦無明文課以被告以自訴人名義在金融機構開設帳戶以存儲生息之義
    務，是以，難認被告有取得不法利益或損害本人利益之意圖。至於被告是否應另
    給付保留未付薪資之三萬六千元所生利息，核屬民事問題，應由自訴人依民事訴
    訟程序請求清償。
四、綜上所述，本件自訴人之指訴及卷附資料，尚不得直接作為認定被告(一)在協調過
    程中出具之薪資明細表中，載列就業安定費七千二百元、健保費九千零十二元、
    健康檢查費四千元、保證金三萬一千六百八十元、行李及護照保管費七千元與機
    票、招募費用二萬元；(二)未依九十年十一月七日修正前之外國人聘僱許可及管理
    辦法第三十條規定，以自訴人名義在金融機構開立帳戶，將每月報酬中保留之三
    千元存儲生息等情事，有意圖為自己不法所有，變更基於契約而持有前開款項之
    意思為其所有意思及有違背職務行為之證據。本件經調查各項有利及不利被告之
    證據，仍無從證明被告侵占、背信行為之情，即難僅憑被告於其父於八十九年七
    月三日死亡後，未依當時之外國人聘僱許可及管理辦法第二十八條第一項第一款
    規定，為自訴人辦理由其他雇主接續聘事宜，逕行留用迄至自訴人逃逸時止，及
    被告究應給付若干薪資予自訴人之民事上糾紛等事實，而以擬制之方法，遽入人
    罪。此外，又查無其他積極證據足證被告有何侵占、背信犯行，尚不能證明其犯
    罪，爰依法諭知無罪之判決，以免冤抑。
據上論斷，應依刑事訴訟法第三百四十三條、第三百零一條第一項，判決如主文。
中      華      民      國      九十一      年      五    月    二十    日
                                  臺灣板橋地方法院刑事第四庭
                                          法  官  徐  福  晉
右正本證明與原本無異。
如不服本判決，應於判決送達後十日內，向本院提出上訴狀。
                                          書記官  陳  慧  儷
中      華      民      國      九十一      年      五    月    二十    日
